臺灣高等法院臺中分院民事判決　　　　 95年度上易字第260號
上　訴　人　丙○○
訴訟代理人　張智宏律師
複　代理人　許智捷律師
被　上訴人　甲○○
　　　　　　　　　　　　號
訴訟代理人　乙○○
　　　　　　　　　　　　號
上列當事人間請求拆屋還地事件，上訴人對於中華民國95年6月6
日臺灣苗栗地方法院94年度訴字第204號第一審判決提起上訴，
本院於96年2月7日言詞辯論終結，判決如下：
    主  文
上訴駁回。
第二審訴訟費用由上訴人負擔。
    事實及理由
壹、程序方面
一、按在第二審為訴之變更或追加，非經他造同意，不得為之，
    但有第255條第l項第2款：請求之基礎事實同一者，不在此
    限，民事訴訟法第446條第l項、第255條第l項第2款分別定
    有明文。再按原告於判決確定前，得撤回訴之全部或一部。
    民事訴訟法第262條第l項本文亦有明定。
二、查被上訴人於本院以答辯狀為訴之追加，就上訴人無權占用
    土地之使用利益，依民法第179條不當得利之規定請求上訴
    人應給付被上訴人新台幣（下同）630,000元（見本院卷第l
    9至21頁）。嗣於本院準備程序時撤回上開聲明（見本院卷
    第83頁），揆諸上揭規定，均屬合法，先此敘明。
貳、實體方面:
一、被上訴人於原審起訴主張：坐落苗栗縣銅鑼鄉○○段497、
　　498、499、500地號土地，為上訴人所有。兩造原合夥經營
    事業，於民國（下同）83年間兩造協議拆夥，而伊分得497
    、498地號，上訴人分得499、500地號。上訴人自85年12月5
    日起，在伊所有前開土地如原審判決附圖所示標示黃色部分
    面積23.59平方公尺土地（以下簡稱系爭土地）上搭蓋鋼架
    造鐵皮倉庫占有使用迄今，雖經伊屢為催請上訴人返還占用
    之系爭上地，未獲置理等語。爰依民法第767條規定，求為
    命上訴人拆除系爭土地上之鋼架造鐵皮倉庫，並返還占用之
    系爭土地予伊之判決。原審為被上訴人勝訴之判決，並附條
    件為准、免假執行之宣告。上訴人聲明不服，提起本件上訴
　　。被上訴人於本院聲明：(一)駁回上訴。(二)訴訟費用由上訴人
  　負擔。
二、上訴人則以: (一)重測前坐落苗栗縣銅鑼鄉○○○段239、239
    之2地號等二筆地號土地原係兩造所共有，經兩造於85年問
    協議分割，由被上訴人分得重測前同地段239之7、239之8地
    號等二筆土地，而由伊分得重測前同地段239、239之2地號
    等二筆土地。嗣前揭土地於94年2月16日因辨理地籍圖重測
    ，被上訴人有239-8、239-7號土地變更為苗栗縣銅鑼鄉○○
    段497、498地號上地，而上訴人所有之239、239-2號土地則
    變更為苗栗縣銅鑼鄉○○段499、500地號土地。依據兩造於
    85年2月8日因辨理協議分割所簽署之同意書所示，系爭土地
    原係兩造所共同買受，經測量後發現係屬另一筆田地，兩造
    協議分割時，被上訴人表示不願分得，而分歸伊所有，同意
    書上A、B斜線部分即系爭複丈成果圖所示黃色部分；又因系
    爭土地原係田地致無法即時辦理分割並移轉登記於伊名下，
    然被上訴人於85年12月初即依約將系爭土地上之廚房拆除，
    並將系爭土地交付伊使用，系爭土地所在現仍留存有被上訴
　　人當時廚房拆除後所遺留之磁磚，包括牆壁、地板及原有之
  　磚造圍牆，而伊當時即在該處興建二層鋼架鐵皮倉庫，參諸
    被上訴人當時既居住於該處，其毗鄰處亦有被上訴人所有之
    房地，而伊所興建鋼架房屋體積龐大顯而易見，被上訴人未
    阻止伊之興建，此有證人鍾炎雄之證詞可資為憑，苟被上訴
    人未同意伊使用該處，則被上訴人於上訴人興建當時，為何
    不即時阻止，反容伊繼續使用達九年之久方提起本件訴訟之
    理。綜上，本件被上訴人請求返還之土地原係田地，嗣因地
    籍圖重測而劃歸為系爭東崗段498地號土地等情，應足採信
    ，系爭土地依兩造所簽署之同意書係分歸伊取得。(二)兩造前
    於85年9月12日在台灣高等法院85年度上字第809號請求履行
    契約事件中，就兩造共有之重測前坐落苗栗縣銅鑼鄉○○○
    段239、239之2地號土地所為分割和解內容所示，兩造共有
    之前開土地靠東南側面積321平方公尺部分全分歸被上訴人
    取得，靠西北側面積731平方公尺土地則分歸上訴人取得，
    該和解內容並未提及系爭土地應分歸上訴人所有，惟此乃因
    系爭土地原屬田地已如前述，而非屬和解當時兩造所共有系
    爭中心埔239、239之2等2筆地號之土地，故兩造方未於前揭
    和解契約內有所約定，此實應予辨明。(三)綜上，依兩造所簽
    署之同意書所示既係分歸由上訴人取得，並經被上訴人交付
    上訴人繼續使用迄今，則上訴人使用該部分土地即顯非無權
    占用，被上訴人依民法第767條規定訴請伊拆屋還地，依法
    無據，應予駁回等語，資為抗辯。上訴聲明求為判決：(一)原
    判決不利上訴人部分廢棄。(二)上廢棄部分，被上訴人原審之
    訴駁回。(三)第一、二審訴訟費用由被上訴人負擔。
三、被上訴人主張本件座落苗栗縣銅鑼鄉○○段497、498地號為
    其所有，而上開二筆土地重測前地號為苗栗縣銅鑼鄉○○○
　　段239-7、239-8號土地與上訴人所有同段239、239-2號土地
    ，均由同段239、239-2號土地於分割而來，上訴人占用如原
    審判決附圖所示黃色部分面積23.59平方公尺土地上興建二
    層鋼架鐵皮倉庫，並占有使用迄今之事實，為兩造所不爭執
    ，並有被上訴人所提土地登記謄本、地籍圖謄本及現場照爿
    等件附卷可憑，且經原法院履勘現場及囑託苗栗縣銅鑼地政
    事務所派員實施繪測，製有勘驗筆錄及兩造所不爭執如原審
    判決附圖所示之土地複丈成果圖在卷可按，此部分堪可信為
    真實。上訴人固以前揭情詞置辯，惟查：
    （一）兩造前於台灣高等法院85年度上字第809號請求履行
          契約事件中，被上訴人起訴請求依兩造於83年6月4日
          協議書所定分割方式分割共有物，兩造就共有之重測
          前坐落苗栗縣銅鑼鄉○○○段239、239之2地號土地
          成立和解，依85年9月12日和解成立內容所示「一、
          兩造共有座落苗栗縣銅鑼鄉○○○段二三九及二三九
          之二地號土地，依附圖所示辦理分割移轉登記，即A
          部分面積O．O七三一公頃分歸上訴人（即本件上訴人
          ）取得，B、C部分面積O．O三二一公頃分歸被上訴人
          （即本件被上訴人）取得。」，業據被上訴人提出上
          訴人所不爭執之台灣高等法院85年度上字第809號和
          解筆錄影本附卷可參（見原審卷第70頁），並經本院
          依職權調取台灣新竹地方法院84年度訴宇第705號、
          台灣高等法院85年度上字第809號請求履行契約事件
          卷宗查閱無訛，自堪信為真實。是兩造於85年9月12
          日在台灣高等法院85年度上字第809號請求履行契約
          事件中，已就兩造共有之重測前坐落苗栗縣銅鑼鄉○
          ○○段239、239之2地號土地之分割方式達成和解。
          兩造共有土地分割之方式自應依上開履行契約案件之
          和解筆錄所載。即系爭土地為和解筆錄分割方案之B
          、C部分面積O．O三二一公頃分歸被上訴人所有。
  　（二）至上訴人辯稱：依兩造於85年2月8日簽署之同意書所
    　　　示，系爭土地為田，因被上訴人不願分得，而分歸上
     　　 訴人所有等語。惟被上訴人已否認該同意書之真正，
       　 況兩造就分割前239、239-2號土地，已於前開85年9
          月12日另行成立訴訟上和解，該同意書縱然屬實，亦
          因兩造成立在後之訴訟上和解而失其效力，自無審究
          之必要。再者，兩造原共有之重測前坐落苗栗縣銅鑼
          鄉○○○段239之2地號土地於78年6月9日地目變更登
        　記為建地目，有被上訴人所提上訴人所不爭執之土地
          登記簿影本附卷可參（見原審卷第164頁），則兩造
          於85年以同意書協議分割共有地時，系爭土地為建地
          而非田地，從而，上訴人主張因系爭土地為田地被上
          訴人不願分得云云，尚非可採。益証上訴人所辯之不
          足取信。
  　（三）上訴人另辯稱，系爭土地原屬田地，非前開履行契約
          案件和解筆錄之範圍，此由兩造於84年2月ll日協議
　　　　　書第2條所載當時兩造分割所得之面積均含「道路」
          在內可知，嗣後因地籍重測而劃歸東崗段498號土地
　　　　　等語。惟經原審囑託苗栗縣銅鑼地政事務所就東崗段
  　　　　498號土地南側與相鄰之同段495號土地之經界線，就
   　　　 重測前、後之地籍圖予以套繪結果，重測前後之地籍
     　　 線為重疊實線，並無位移情事，有苗栗縣銅鑼地政事
          務所95年4月14日土地複丈成果圖在卷足稽（見原審
          卷第188頁），是上訴人所辯及請求重新套繪，均無
    　　　足取及無必要。
　　（四）再者，証人鍾炎雄固証稱其受上訴人之委託於系爭土
  　　　　地上蓋鋼架屋時，被上訴人曾到場而未加阻止云云。
    　　　惟被上訴人已辯稱其於重測後始發現上訴人所有上開
      　　建物占用其所有柬崗段498號土地，此亦為上訴人所
        　自認而加以引用（見上訴人言詞辯論筆錄），被上訴
          人既於上訴人興建鋼架房屋後之土地重測時，始知悉
          其所有系爭東崗段498號土地南側之界址，是自難以
          被上訴人知悉上訴人興建系爭鋼架房屋時未加以阻止
          ，即謂被上訴人同意其使用其所有系爭土地。至依照
          片及前履行契約案件之勘驗筆錄所示，系爭土地現縱
          仍留存被上訴人當時廚房拆除後所遺留之磁磚及原有
          磚造圍牆；惟被上訴人當時不知系爭土地為其所有即
          不確知系爭東崗段498號土地南側界址，既經認定如
          前述，則亦不得以其有拆除原有廚房之舉，而謂其拆
          除原有廚房之目的在將土地交付上訴人使用。從而，
　　　　　上訴人辯稱，其有權使用系爭土地，此由証人鍾炎雄
          於系爭土地上興建鋼架房屋時，被上訴人亦知悉, 而
          未加以阻止，長達九年之久，任由上訴人使用；及系
　　　　　爭土地現仍留存被上訴人當時廚房拆除後所遺留之磁
  　　　　磚及原有磚造圍牆等情；均尚不足以証明被上訴人同
    　　　意上訴人使用系爭土地。
四、按所有人對於無權占有或侵奪其所有物者，得請求返還之，
    對於妨害其所有權者，得請求除去之；有妨害其所有權之虞
    者，得請求防止之，民法第767條定有明文。本件被上訴人
    主張，上訴人無權占有系爭土地，既經認定屬實，上訴人前
    開所辯不足採。依民法第767條規定，被上訴人自得請求上
    訴人拆屋還地。從而，被上訴人本於物上請求權，請求上訴
    人將如原審判決附圖所示標示黃色部分面積23.59平方公尺
    土地上所搭蓋鋼架造鐵皮倉庫拆除，並將占用之上開土地返
    還，為有理由，應予准許。是則原判決為上訴人敗訴之判決
    ，並依兩造之聲請為供擔保後得假執行及免假執行之宣告，
    經核於法並無不合。上訴論旨求予廢棄改判，為無理由，應
    予駁回。又本件事証已臻明確，兩造其餘攻擊防禦方法與判
    決之結果，不生影響，自無庸一一論究，併此敘明。
五、據上論結，本件上訴為無理由，依民事訴訟法第449條第1項
    、第78條，判決如主文。
中　　華　　民　　國　　96　　年　　2 　　月　　14　　日
                  民事第六庭    審判長法　官　袁再興
                                      法　官  陳賢慧
                                      法　官  吳惠郁
以上正本係照原本作成。
不得上訴。
                                      書記官　江玉萍
中　　華　　民　　國　　96　　年　　2 　　月　　15　　日
                                                      Ｃ
